【裁判字號】    97,訴,1945
【裁判日期】    971222
【裁判案由】    損害賠償等
【裁判全文】
臺灣板橋地方法院民事判決              97年度訴字第1945號
原      告  呂萬春祭祀公業
法定代理人  呂春桂
訴訟代理人  陳雅萍律師
被      告  甲○○
上列當事人間請求損害賠償等事件，經本院於民國97年11月24日
言詞辯論終結，判決如下：
    主  文
被告應給付原告新台幣肆佰捌拾捌萬元及自民國九十七年九月十
三日起至清償日止，按週年利率百分之五計算之利息。
訴訟費用由被告負擔。
本判決於原告以新台幣壹佰陸拾貳萬柒仟元供擔保後，得假執行
。
    事實及理由
一、原告主張：
  (一)緣被告之父親呂富田係原告「呂萬春祭祀公業」派下四大房
    其中一房呂石乞派下之管理人，原告祭祀公業派下四房代表
    於民國77年8 月22日召開77年度第3 次臨時會議，決議於同
    日由呂阿彬、呂阿番、呂新進、呂石乞4 大房分別推選呂蛉
    昌、呂震盛、呂金火、呂富田為各房代表管理人，共同代表
    原告祭祀公業，將原告祭祀公業所有坐落於台北縣貢寮田寮
    洋段小段第52、52 -1 、53、54、54-1、54-4、55、56、57
    地號之9 筆土地，以新臺幣（下同）17,284,080元出賣予訴
    外人蕭清連，同日並簽訂不動產買賣契約（下稱系爭買賣契
    約），蕭清連並依約於當日交付面額400 萬元之華南商業銀
    行（下稱華銀）復興分行支票乙紙（下稱400 萬元支票）予
    上開各大房代表管理人4 人，以作為買賣契約之定金，各大
    房代表管理人4 人呂蛉昌、呂震盛、呂金火及呂富田相約於
    77 年8月30日共同前往華銀基隆分行，並以「共同印鑑開設
    個人帳戶」方式，開設戶名為「呂富田」、帳號：00000000
    0000號帳號（下稱系爭帳戶），且留存呂蛉昌、呂震盛、呂
    金火及呂富田4 人之印章為系爭帳戶之取款印鑑章，並將上
    開400 萬元支票存入系爭帳戶，該支票票款於同年9 月2日
    兌現入帳，而由4 人以共同印鑑方式共同持有保管上開定金
    及帳戶利息收入，四大房並約定日後應將系爭帳戶之存款本
    息提出交由新選任之管理人入帳管理。惟原告祭祀公業因派
    下權存否爭執，至84年10月28日始經始經台北縣貢寮鄉公所
    公告確定含呂春桂在內之派下員名冊。呂春桂就任原告祭祀
    公業管理人後，即促使派下四大房交出上開帳戶款項，惟獨
    呂富田拒絕蓋章提款，更以該筆400 萬元售地款應給付「山
    權耕作人」即呂富田250 萬元、呂金火50萬元、餘額100 萬
    元再分給被告及及他9 人作為出差旅費等語為由，拒絕交出
    款項，原告履經催促呂富田提出，未獲回應，遂對呂富田提
    起背信罪告訴，經台灣基隆地方法院檢察署95年度偵字第
    2195 號 案件受理偵查，並經台灣基隆地方法院95年度易字
    第435 號、台灣高等法院96年度上易字第1567號刑事判決，
    判決呂富田觸犯侵占罪確定。
  (二)案經台灣基隆地方法院檢察署95年度偵字第2195號案件偵查
    於95年9 月27日起訴後，原告依該起訴內容得知，呂富田於
    94年6 月29日即由被告甲○○（起訴內容雖認被告為不知情
    者，實則被告對於系爭帳戶存款來源、所有權歸屬及呂富田
    並無動用權限等節均屬知情）陪同前往華銀基隆分行，由被
    告甲○○填載喪失更換印鑑申請書，謊稱留存於開戶印鑑卡
    之印鑑4 枚遺失，並變更以呂富田一人之印鑑作為新印鑑後
    ，再接續於94年6 月30日由被告蓋用變更後呂富田印鑑章之
    提款單，自前揭帳戶內前後提領200 萬及220 萬元，並將款
    項匯至被告（320 萬元）及徐宏昇律師事務所（100 萬元，
    支付被告申請專利費用）帳戶，嗣呂富田再於94年7 月7 日
    自前開帳戶提領68萬元，匯入呂富田台灣銀行宜蘭分行帳戶
    內，以此方式將屬於原告之財產侵占為被告及呂富田二人己
    有，而侵害原告之財產權。
  (三)是以，被告明知系爭帳戶內存款非其父親所有，且被告及其
    父親皆無動用系爭帳戶款項之權限，然仍基於一己之私，將
    系爭帳戶之款項分別由被告及其父親呂富田提領440 萬元（
    分二次提領）、68萬元，供渠二人私人之用，渠等上開故意
    行為，共同不法侵害原告之財產權，依法自應依民法第184
    條第1 項前段、第185 條第1 項前段規定，對原告負連帶損
    害賠償之責。退步言之，縱認被告無侵害原告財產權之故意
    ，然被告誤認買賣契約之當事人，且對原告管理人存證信函
    內容未盡合理必要之查證，仍執意為系爭帳戶存款之提領，
    且於銀行人員告知其父無提款權限，需4 顆印章才能提領之
    情況下，不積極與其他各房代表人聯繫會章領款事宜，逕自
    廢除4 人共同領款之約定，以遂其領款私用之意圖，觀其所
    為難認其無過失，則其因過失而侵害原告之財產權，依民法
    第184 條第1 項前段之規定仍應對原告負損害賠償之責。
  (四)又被告明知系爭帳戶存款皆屬原告祭祀公業不動產買賣契約
    所受領之定金，被告及其父親並無受領之權限及法律上之原
    因，仍與其父親共謀將系爭帳戶存款提出，供私人所用，被
    告將款項領出後，即將所領款項匯入其個人銀行帳戶及支付
    其個人律師費用（藉以免除其律師費債務），因之受有利益
    ，並致原告受有損害，依法於其所受利益440 萬元範圍內應
    負返還利益之責，故併依民法第179 條前段之規定，請求被
    告就其不當得利所受利益440 萬元負返還之責。
  (五)綜上所述，爰依民法第184 條第1 項前段、同法第179 條前
    段規定提起本訴，請求法院擇一為原告勝訴之判決，併為聲
    明：
  1.被告應給付原告488 萬元，及自起訴狀繕本送達翌日起至清
    償日止，按年息5%計算之利息。
  2.原告願供擔保，請准宣告假執行。
二、被告則以：被告並無侵權之行為。系爭買賣契約實則應為土
    地仲介契約，因為契約簽立當時，原告祭祀公業並無管理人
    ，呂富田等人均只是派下員而已，並不是管理人。又系爭買
    賣契約第4 條約定，雙方協議在77年11月7 日，乙方若不能
    提供各項證件時，願將所收第一期款400 萬元加上郵局利息
    一併退還甲方，甲方並不得另請求賠償。結果呂富田等人並
    不能如期在77年11月7 日完成上開承諾，所以根據上開約定
    ，系爭買賣契約已經結束。系爭買賣契約到期後，呂富田要
    求呂蛉昌、呂震盛、呂金火3 人一起到華銀基隆分行將系爭
    款項領出來還給蕭清連，但遭其3 人拒絕，為了還錢，呂富
    田通知買方蕭清連將錢要回去，但遭蕭清連拒絕，蕭清連反
    過來希望呂富田可以簽立新契約，但呂富田不接受此提議，
    所以蕭清連和呂金火等人重新簽立新契約，新契約裡沒有呂
    富田的名字，和呂富田無關。所以系爭買賣契約已於77年11
    月7 日過期失效，系爭400 萬元並不是原告祭祀公業所有，
    而是買方蕭清連所有。原告是以非法手段出售土地，被告之
    父親呂富田及許多派下員均不知此事。過了18年以後，因為
    被告要做生意，所以跟父親呂富田提出借錢的請求，呂富田
    才提到有系爭款項，但是呂富田說系爭款項是蕭清連所有，
    且又去請教律師說是否可以領取，律師說時效已經過了，所
    以可以領取使用，才會去提領出來。系爭帳戶是呂富田之帳
    戶，並非聯名帳戶，呂富田年紀已經很大，所以被告才陪呂
    富田一起去領，才有後續變更印鑑的問題，領取過程中，被
    告並沒有欺騙銀行，銀行也通知被告等可以領取系爭款項。
    而且原告沒有經過派下員會議決定而逕行出賣祭祀公業之土
    地，這過程呂富田確實不知道。呂富田與被告只是知道系爭
    款項已經超過18年，所以被告等可以領取。又系爭款項是呂
    富田用以投資被告做生意，所以被告沒有不當得利等語資為
    抗辯。併為答辯聲明：原告之訴及假執行之聲請均駁回。
三、原告主張：原告祭祀公業於77年8 月22日召開77年度第3 次
    臨時會議，決議由呂阿彬、呂阿番、呂新進、呂石气4 大房
    分別推選呂蛉昌、呂震盛、呂金火、呂富田為各房代表管理
    人，共同代表原告祭祀公業，將原告所有前開9 筆土地以17
    ,284,080 元 之價格出賣予蕭清連，並於77年8 月2 日簽訂
    系爭買賣契約，蕭清連依系爭買賣契約之約定，於當日交付
    面額400 萬元支票1 張，呂蛉昌、呂震盛、呂金火及呂富田
    並於77年8 月30日前往華銀基隆分行，開設戶名為呂富田之
    系爭帳戶，並留存呂蛉昌、呂震盛、呂金火及被告4 人之印
    章作為該帳戶之印鑑章，將該400 萬元支票存入系爭帳戶，
    同年9 月2 日兌現入帳，嗣呂富田於94年6 月29日由被告陪
    同前往華銀基隆分行，由被告填載喪失更換新印鑑申請書，
    以留存於開戶印鑑卡之印鑑4 枚遺失為由，改以呂富田1 人
    之印鑑作為新印鑑後，於94年6 月30日由被告持蓋用呂富田
    印鑑章之提款單，自前揭帳戶先後提領220 萬元及200 萬元
    ，並將其中320 萬元及100 萬元分別匯入被告及徐宏昇律師
    事務所之帳戶內，復於94年7 月7 日再度由呂富田自前開帳
    戶提領68萬元，匯入呂富田於臺灣銀行宜蘭分行之帳戶之事
    實，業據呂富田於台灣基隆地方法院檢察署95年度他字第52
    7 號、95年度偵字第2195號偵查中、台灣基隆地方法院95年
    度易字第435 號刑事案件審理中、台灣高等法院96年度上易
    第15 67 號刑事案件審理中供陳明確，此經本院調閱上開刑
    事偵審卷無誤（見上開527 號他字卷第107 頁至第109 頁、
    435 號易字卷95年11月30日準備程序筆錄、1567號上易字卷
    96年12月13日審判筆錄）。另證人呂震盛於上開偵查中亦證
    稱：因原告祭祀公業欲出賣土地，遂於77年8 月22日召開77
    年度第3 次臨時會議，其與呂富田、呂蛉昌、呂金火並一同
    至華銀開設系爭帳戶等語（見上開527 號他字卷第16至17頁
    ）；證人即原告祭祀公業77年度第3 次臨時會議之記錄人呂
    仁祥亦結證稱：祭祀公業於77年8 月22日召開臨時會議，當
    日土地之買受人已開立400 萬元支票，其與呂富田、呂蛉昌
    、呂震盛、呂金火一同至華銀開戶，將該400 萬元支票存入
    等語（見上開527 號他字卷第17至18頁）；而被告甲○○亦
    於上開偵查及台灣基隆地方法院審理時為證人，並證稱：其
    於94年6 月29日代其父親呂富田填寫喪失更換新印鑑申請書
    ，由呂富田簽名、蓋章，自系爭帳戶提領並匯款之款項合計
    420 萬元等語（見上開527 號他字卷第110 至111 頁，435
    號易字卷第146 至147 頁）；復有原告所提，原告祭祀公業
    77年度第3 次臨時會議會議紀錄影本、系爭買賣契約書影本
    附卷可證（見本院卷第20至25頁）。且有華銀基隆分行94年
    12月26日（94）華基存字第272 號函檢附之開戶資料、存款
    往來明細、取款憑條、匯款申請書、喪失更換新印鑑申請書
    、變更後之印鑑卡附於上開偵查卷可稽（見上開527 號他字
    卷字第30至42頁），是原告此部分主張，堪信為真實。被告
    雖否認有侵權行為，並以前揭情詞置辯，惟查：
  (一)依系爭買賣契約書記載，立契約書之買主為「蕭清連」、賣
    主為「祭祀公業呂萬春，管理員呂蛉昌、呂震盛、呂金火、
    呂富田」，買賣標的為前開原告主張之9 筆土地，買賣雙方
    並約定第一期款400 萬元，由買主蕭清連於訂立系爭買賣契
    約書同時，開立面額400 萬元之支票一紙交付賣方即原告。
    故該契約確為買賣契約，且呂蛉昌、呂震盛、呂金火、呂富
    田乃係基於原告祭祀公業管理人之身分簽立系爭買賣契約，
    並受領蕭清連所交付之400 萬元支票，而以管理人身分共同
    持有保管該400 萬元支票。是無論被告所辯，系爭買賣契約
    簽立當時，原告祭祀公業並無管理人，意即呂蛉昌、呂震盛
    、呂金火、呂富田並非管理人而無代理權一節是否為真，惟
    按民法第170 條第1 項規定：「無代理權人以代理人之名義
    所為之法律行為，非經本人承認，對於本人不生效力。」。
    本件原告祭祀公業嗣後既已選任呂春桂為管理人，並由呂春
    桂以原告法定代理人身分提起本件訴訟，足認原告祭祀公業
    已承認系爭買賣契約之效力，依上開法文規定，系爭買賣契
    約自對原告發生效力。因此，該400 萬元支票既係蕭清連所
    簽發交予原告祭祀公業，作為系爭買賣契約之第一期價金之
    交付，票據權利人及所有人應為原告祭祀公業。至系爭買賣
    契約第4 條雖約定：「雙方協議在民國77年11月7 日，乙方
    （即賣方）若不能提供各項證件時，願將所收第一期款新臺
    幣肆佰萬元加上郵局利息乙併退還甲方（即買方），甲方並
    不得另請求任何賠償。」。惟縱賣方確實未能依約定期限提
    供各項證件，此不過使買方蕭清連有依上開約定請求賣方即
    原告附加利息返還所收第一期款之權利而已，系爭買賣契約
    並非因而當然無效，蕭清連前所交付賣方之400 萬元支票，
    亦非當然回復為蕭清連所有。且該400 萬元支票已於77年8
    月30日存入系爭帳戶，並於同年9 月2 日兌現，故該支票已
    無從返還蕭清連。至該支票兌現存入系爭帳戶內之款項，則
    所有權亦已移轉予華銀基隆分行。是被告辯稱：系爭買賣契
    約簽立時，祭祀公業並無管理人，故系爭買賣契約應僅為仲
    介契約，且系爭買賣契約已因賣方未能依約於77年11月7 日
    提供各項證件予買方而屆期失效，因此系爭400 萬元之款項
    應為買方蕭清連所有，非原告所有云云，洵無足採。
  (二)次按乙種活期存款戶與金融機關之間為消費寄託關係，即存
    款戶將金錢之所有權移轉於金融機關，並約定金融機關返還
    相同之金額。至存款戶交付金錢之來源如何，則尚非金融機
    關所須或所得過問（最高法院57年台上字第2965號判例要旨
    、93年度台上字第1735號裁判要旨參照）。本件依前開華銀
    基隆分行94年12月26日（94）華基存字第272 號函檢附之系
    爭帳戶開戶資料等件影本（見上開527 號他字卷第30至42頁
    ），系爭帳戶之開戶申請人即存款戶均載為呂富田，雖其印
    鑑卡係留存「呂蛉昌、呂震盛、呂金火、呂富田」4 人之印
    鑑章作為系爭帳戶與華銀往來之印鑑，惟存款戶欲留存何種
    印鑑作為領款印鑑，本係存款戶得自行決定，故不能以系爭
    帳戶留存之印鑑為上開4 人印鑑，即得認系爭帳戶屬上開4
    人之聯名帳戶。意即系爭帳戶之消費寄託關係僅存於呂富田
    與華銀之間，並不及於呂蛉昌、呂震盛、呂金火3 人。因此
    ，呂富田嗣後單獨申請變更系爭帳戶之印鑑，華銀予以准許
    ，就呂富田與華銀間之消費寄託契約關係而言，並無不合，
    是被告辯稱系爭帳戶為呂富田之帳戶，非聯名帳戶，固非無
    據。然系爭帳戶內之存款來源乃前開呂蛉昌、呂震盛、呂金
    火、呂富田4 人以原告祭祀公業管理人身分所持有之前開40
    0 萬元支票，而77年8 月30日開戶當天，復係呂蛉昌、呂震
    盛、呂金火3 人與呂富田一同前往華銀基隆分行辦理開戶，
    是其等以「呂富田」名義開戶，並留存其4 人之印鑑作為系
    爭帳戶之往來印鑑，足證就原告與呂富田之內部關係而言，
    其等另有約定：以「將原告祭祀公業所有之上開400 萬元支
    票存入呂富田名下之系爭帳戶內，且非經上開4 人用印，呂
    富田不得獨自領取系爭帳戶內之款項」之方式為保管。故呂
    富田未經其餘3 人同意，私自變更系爭帳戶留存印鑑之行為
    ，雖無違呂富田與華銀間之消費寄託契約，然仍屬違反原告
    與呂富田間之上開內部約定。因此，呂富田於明知系爭帳戶
    內之款項其僅係受託保管，猶以易持有為所有之意思，單獨
    以變更印鑑之方式，將系爭帳戶內之款項合計488 萬元領出
    供被告或其個人使用，自屬故意不法侵害原告之財產權，應
    對原告負侵權行為損害賠償之責。
  (三)再按民法第185 條規定：「數人共同不法侵害他人之權利者
    ，連帶負損害賠償責任；不能知其中孰為加害人者，亦同。
    造意人及幫助人，視為共同行為人。」。本件被告於前開台
    灣基隆地方法院檢察署95年4 月18日偵查庭曾到庭證述如下
    ：（問：94年6 月30日有無跟呂富田一起去基隆華南銀行？
    ）答：「是否94年6 月30日我不確定，我總共跟我父親一起
    去基隆華南銀行2 次，後來我自己去了3 次，我跟我父親第
    一次去基隆華南銀行，一開始是襄理、副理陸續跟我們談話
    ，表示我父親不能提領帳戶內的款項，他們說必須要有4 顆
    印章才能提領，他們說要等經理回來，我父親寫一張授權書
    給經理，說這件事就委託我兒子處理，後來銀行將原始資料
    影印給我，叫我去找這四人的印章，我第二次去，我送一張
    公文去，把原先字條（當初這筆錢存進去時，呂富田為了讓
    其他人安心，所以寫一張字條，說若要領錢，我們四個人一
    起來領錢）作廢，第三次也是送公文去，說要申請印鑑變更
    ，第二、三次銀行蓋個章，我就走了，後來銀行經理打電話
    給我說可以變更印鑑，第四次我帶我爸去變更印鑑，第五次
    我自己一個人去將錢領出來，這是因為我爸說他收到呂春桂
    的存證信函。」（問：94年6 月30日你總共去提領多少錢？
    ）答：「我忘記是哪一天，但是那一段時間我總共提領420
    萬元，匯進我的戶頭，還有匯進100 萬元給我的律師，因為
    我當時有申請6 個專利，剩下70萬元留在帳戶內，其他我父
    親有無去領我就不知道，因為我想給他當作養老費。」（問
    ：這筆錢為何10幾年都沒有領，卻在94年6 月30日去提領出
    來？）答：「這筆錢是我父親跟蕭清連簽訂的買賣契約所付
    的訂金，因為是訂金，所以在等到交易完畢後才可以動用，
    可是交易到現在為止並沒有成功，所以我們一直沒有動用，
    因為該筆錢要還蕭清連，第二、剛好有一個呂春桂發存證信
    函來，要我們把錢轉交給他，因為他是管理人，我父親就先
    跑去問律師，律師跟他講說，因為超過15年，法律有超過15
    年，這筆錢可以選擇還或選擇不還。第三、因為我們有聽說
    蕭清連已經死亡，他子孫也沒來討，又超過15年，而且當時
    我需要用錢，所以請我父親幫忙，他同意之後，我們就去把
    錢領出來。我聽說呂春貴是祭祀公業管理人，他跟柯達公司
    簽了好幾張契約，我父親跟蕭清連只簽了一張契約，他們跟
    柯達公司簽的契約，我們都不知道，我父親是被排除在外的
    ，所以他們跟柯達公司簽的契約應該跟我們沒有關係的，所
    以對我們而言，我們只要對蕭清連負責，因為他是買主，所
    以也只有買主有權來向我們要錢，我們不對呂春桂負責。」
    等語（見前開527 號他字卷第110 至112 頁）。是依被告上
    開證詞，足證被告對於系爭帳戶內之款項來源乃係原告祭祀
    公業出售前開土地而向買方蕭清連所收取之400 萬元訂金支
    票所存入，並非其父親所有，及系爭帳戶內之款項呂富田係
    受託保管，無權單獨領取、原告之管理人呂春桂已發存證信
    函向呂富田表示該筆錢為原告祭祀公業所有，要求返還等節
    均知情，猶與其父親呂富田共同以變更系爭帳戶印鑑之方式
    ，提領系爭帳戶內之款項合計488 萬元，自屬與呂富田共同
    不法侵害原告之權利，而應依民法第184 條第1 項前段、第
    185 條規定，與呂富田連帶對原告負侵權行為損害賠償之責
    。此與被告與呂富田提領系爭帳戶內之款項有無欺騙華銀基
    隆分行無涉，故被告辯稱：系爭帳戶為呂富田個人帳戶，非
    聯名帳戶，伊變更印鑑係經銀行准許，銀行也通知被告等可
    以領取系爭款項，伊並無欺騙銀行等情，亦不能解免其對原
    告應負之侵權行為損害賠償之責。
四、從而，原告依侵權行為之法律關係，請求被告給付488萬元
    及自起訴狀送達繕本送達翌日即97年9 月13日（見本院卷第
    38頁）起至清償日止，按年息5%計算之法定遲延利息，為有
    理由，應予准許。至原告另依不當得利之法律關係為同一聲
    明，請求法院擇一為其勝訴之判決，則無再予審酌之必要，
    附此敘明。
五、因本案事證已臻明確，兩造其餘主張、陳述及所提之證據暨
    攻擊防禦方法，經本院審酌後，認均與本案判斷結果無影響
    ，毋庸再予一一審酌，附此敘明。
六、原告陳明願供擔保請准宣告假執行，經核於法尚無不合，爰
    酌定相當之擔保金額准許之。
七、結論：本件原告之訴為有理由，依民事訴訟法第78 條、第
    390 條，判決如主文。
中    華    民    國    97    年    12    月    22    日
                  民事第一庭    法  官  黃信樺
以上正本係照原本作成
如對本判決上訴，須於判決送達後20日內向本院提出上訴狀
中    華    民    國    97    年    12    月    22    日
                                書記官  李佳靜


司法院資訊處製作；財團法人民間司法改革基金會備份。
